【裁判字號】    98,親,8
【裁判日期】    980413
【裁判案由】    認領無效
【裁判全文】
臺灣雲林地方法院民事判決                 98年度親字第8號
原      告  戊○○
                        5號
被      告  乙○○
法定代理人  丁○○
上列當事人間請求確認認領無效事件，本院於中華民國98年3 月
30日言詞辯論終結，判決如下：
    主      文
確認甲○○（男，民國○○年○ 月○○日生，國民身分證統一編號：
Ｚ000000000號，民國98年1 月21日死亡）於民國86年5 月14日對
被告乙○○（女，民國○○年○○月○○日生，國民身分證統一編號：
Ｚ000000000號）所為之認領行為無效。
訴訟費用新臺幣參仟元由被告負擔。
    事實及理由
甲、程序方面：
    依民事訴訟596 條第2 項準用同法第584 條規定，認領無效
    之訴，子女雖不能獨立以法律行為負義務者，亦有訴訟能力
    。而依原告提出之戶籍謄本所載，被告係民國80年10月23日
    生，為滿7 歲之限制行為能力人，雖被告尚不能獨立以法律
    行為負擔義務，但揆諸前揭法條規定，被告就本件確認認領
    無效之訴，亦應有訴訟能力，故雖被告之法定代理人丁○○
    經合法通知未能於言詞辯論期日到場，惟被告本人則仍於本
    院98年3 月30日言詞辯論期日到庭陳述，其所為之訴訟行為
    應屬有效，合先敘明。
乙、兩造之陳述：
一、原告主張：甲○○（已於民國98年1 月21日死亡）於86年5
    月14日曾與被告之母丁○○結婚，嗣於89年5 月5 日與丁○○離婚，因受誤導，致錯誤認領被告為甲○○之子女，然被
    告與甲○○間實無親子血緣關係存在。原告為甲○○之配偶
    ，為利害關係之人，因其親子關係存否不明確，致原告私法
    上地位有受侵害之危險，而有即受確認判決之法律上利益，
    爰依法提起確認認領無效之訴；並聲明：如主文所述。
二、被告方面：被告本即非甲○○之子女，是甲○○與被告之母
    丁○○結婚時，因怕被告沒有父親，出去會被笑，所以才去
    戶政辦理認領手續；又甲○○與被告之母丁○○結婚前，被
    告並未曾見過甲○○，且被告的生父是周家寶（音似，字不
    確定），在生父快要去世前，被告之母丁○○即曾帶被告去
    見生父，在生父過世後，被告亦有去送生父出殯等語。
丙、法院之心證及理由：
一、按認領無效事件，與社會公益有關，當事人處分主義應受限
    制，故民事訴訟法第596 條第1 項已規定關於同法第589 條
    之訴，準用同法第574 條第3 項規定，即關於認諾、捨棄、
    訴訟上自認及不爭執事實之效力，於認領無效事件不適用之
    。準此，被告就本件訴訟為認諾、訴訟上自認或不爭執事實
    ，本院僅得以此作為自由心證判斷事實真偽之資料，並不得
    依此遽為認定，併此敘明。
二、次按，確認法律關係之訴，非原告有即受確認判決之法律上
    利益者，不得提起之；確認證書真偽或為法律關係基礎事實
    存否之訴，亦同。前項確認法律關係基礎事實存否之訴，以
    原告不能提起他訴訟者為限。民事訴訟法第247 條第1 、2
    項分別定有明文。而所謂即受確認判決之法律上利益，係指
    因法律關係之存否不明確，致原告在私法上之地位有受侵害
    之危險，而此項危險得以對於被告之確認判決除去之者而言
    ，故確認法律關係成立或不成立之訴，苟具備前開要件，即
    得謂有即受確認判決之法律上利益，縱其所求確認者為他人
    間之法律關係，亦非不得提起（最高法院42年臺上字第1031
    號判例要旨參照）。又因認領而發生婚生子女之效力，須被
    認領人與認領人間具有真實之血緣關係，否則其認領為無效
    ，此時利害關係人均得提起認領無效之訴。又由第三人提起
    認領無效之訴者，如認領當事人之一方死亡時，僅以其他一
    方為被告即為已足（最高法院86年臺上字第1908號判例要旨
    參照）。
三、經查，本件原告之配偶甲○○於86年5 月14日認領被告為長
    女，甲○○嗣於98年1 月21日死亡，有戶籍謄本在卷可憑；
    被告因經甲○○認領而與原告同為甲○○之法定繼承人，是
    原告就甲○○認領行為是否有效其為利害關係人，且原告就
    甲○○認領被告之行為是否有效，被告與甲○○身分關係不
    明確，致原告對甲○○遺產繼承權有為被告侵害之危險，即
    原告私法上之地位有受侵害之危險，並得以確認認領無效判
    決除去之，是原告有提起本件確認之訴之法律上利益，揆諸
    上開說明，原告自得提起本件訴訟。1
四、復查，原告主張之上開事實，業據提出戶籍謄本2 件為證。
    並經本院依職權向南投縣竹山鎮戶政事務所函查甲○○與丁○○結婚暨離婚登記資料及被告認領登記資料，有該所函檢
    附戶籍謄本、結婚登記申請書、結婚證書、離婚登記申請書
    、臺灣南投地方法院88年度婚字第168 號民事判決書、臺灣
    高等法院臺中分院89年度家上字第10號民事判決書暨確定證
    明書、認領登記申請書、認領同意書等件在卷可稽；復經本
    院依職權調取前揭卷宗核閱無訛。另據證人丙○○於本院98
    年3 月30日言詞辯論期日到庭具結證述：「（是否認識甲○○？）認識大約20多年。（如何認識？）因為他去戶政事務
    辦理事情，我與他認識之後作為結拜兄弟，他有說要我幫他
    找太太。（如何認識丁○○？）是因為大林有一位作媒的人
    介紹，我才介紹給甲○○認識。（你未介紹丁○○之前甲○○是否與丁○○已經認識？）不認識，是因為媒人介紹後才
    認識。（介紹丁○○給甲○○時，丁○○是否已經有小孩？
    ）有，大約8 歲左右（就是在庭被告）。」等語，有上開期
    日言詞辯論筆錄附卷可查，且為被告所不爭執。承上，甲○○與被告乙○○間，因甲○○憐恤被告所為之認領，並非以
    具有真實血緣關係為基礎，復為相關當事人所自認，本件自
    堪信原告所主張之上揭事實為真實。
五、綜上所述，本件原告之配偶甲○○與被告乙○○間，既無自
    然血統上之親子血緣關係，已可認定，則甲○○於86年5 月
    14日認領被告乙○○為其女之行為，為無效之法律行為。從
    而，原告起訴請求確認甲○○於民國86年5 月14日對被告乙○○所為之認領行為無效，為有理由，其訴應予准許。
六、又血緣鑑定係以科學之鑑定技術而作為親子關係訴訟中證明
    之證據方法，因其科學鑑定之客觀性而強化證明之內容及程
    度，而致實務上多以血緣鑑定作為最主要的證據方法，然並
    非因此即指其為唯一之證據方法，是如有其他證據方法足以
    證明原告之主張為真實者，縱未經血緣鑑定，亦非不許，因
    之，本件兩造其他攻擊防禦之方法，經審酌尚與不影響結論
    ，自無贅述之必要，附此敘明。
丙、據上論結，本件原告之訴為有理由，依民事訴訟法第78條之
    規定，判決如主文。
中    華    民    國    98    年    4     月    13    日
                  家事法庭    法  官  黃玉清
以上正本係照原本作成。
如對本判決上訴，須於判決送達後20日之不變期間內，向本院提
出上訴狀，並繳納上訴裁判費新臺幣4,500 元。
中    華    民    國    98    年    4     月    13    日
                              書記官  鄭國銘


司法院資訊處製作；財團法人民間司法改革基金會備份。
